【裁判字號】    96,簡,374
【裁判日期】    970409
【裁判案由】    償還公費
【裁判全文】
高雄高等行政法院簡易判決
                                     96年度簡字第00374號
原      告  國防大學
代  表  人  甲○○校長
送達代收人  張靜莉
訴訟代理人  陳志勇律師
被      告  乙○○
            丙○○
上列當事人間償還公費事件，原告提起行政訴訟。本院判決如下
：
    主  文
原告之訴駁回。
訴訟費用由原告負擔。
    事實及理由
一、緣被告乙○○於民國82年6月11日至83年5月30日為原告前中
    正理工學院84年班電機科學生（嗣中正理工學院與三軍大學
    等院校合併為國防大學），因不願繼續就讀而申請自願退學
    ，經原告核定於83年5月30日生效，原告依行為時國軍各軍
    事學校退學開除學生賠償費用辦法，請求被告乙○○賠償在
    校一切費用，經被告乙○○簽立學生自願書同意賠償在案，
    經核算後，被告乙○○應賠償原告合計新台幣（下同）178,
    005元。另被告丙○○於被告乙○○不願繼續就讀而申請自
    願退學時，於83年4月28日出具家長同意書，表示願賠償原
    告於被告乙○○就讀期間在校一切費用，絕無異議，其又出
    具保證書，約定被告乙○○就前開債務如逾期未繳，願負償
    還責任。嗣經原告向渠等2人催索，未獲置理，乃提起本件
    行政訴訟。
二、原告起訴意旨略謂：按「人民與中央或地方機關間，因公法
    上原因發生財產上給付，得提起給付訴訟」行政訴訟法第8
    條第l項定有明文，又行政機關基於法定職權，為達特定行
    政上目的，於不違反法律規定之前提下，自得與人民約定提
    供某種給付，並使接受給付者負合理之負擔或其他公法上對
    待給付之義務，而成立行政契約關係，今查被告乙○○自82
    年起就讀中正理工學院專科班時，依當時招考新生簡章，載
    有退學之學生，應賠償就學期間之一切費用，兩造間乃成立
    行政契約關係，是被告乙○○自應償還上開公費予原告；另
    被告丙○○於被告乙○○不願繼續就讀而申請自願退學時，
    於83年4月28日、83年5月曾分別立有同意書及保證書，願賠
    償原告於乙○○就讀期間在校一切費用，絕無異議，是被告
    丙○○就被告乙○○於就讀中正理工學院之費用178,005元
    部分，自應負償還之責任，惟其與被告乙○○入學時所成立
    之行政契約，係不同之法律關係，因二者之債務係屬同一目
    的，僅發生之原因有別，性質上因其中一人為給付，另一人
    於給付範圍內，亦免其責任，故屬不真正連帶債務，為此聲
    明求為判決(一)被告乙○○、丙○○應給付原告178,005元，
    及自起訴狀繕本送達之翌日起至清償日止，按週年利率百分
    之5計算之利息。(二)如一人已為清償，另一人免除其給付義
    務。被告2人則未提出任何書狀作何聲明或陳述。
三、按「公法上之請求權，除法律有特別規定外，因5年間不行
    使而消滅。公法上請求權，因時效完成而當然消滅。前項時
    效，因行政機關為實現該權利所作成之行政處分而中斷。」
    「民法總則施行前之法定消滅時效已完成者，其時效為完成
    。民法總則施行前之法定消滅時效，其期間較民法總則所定
    為長者，適用舊法，但其殘餘期間，自民法總則施行日起算
    較民法總則所定時效期間為長者，應自施行日起，適用民法
    總則。」行政程序法第131條及民法總則施行法第18條分別
    定有明文。查於行政程序法90年1月1日施行前，關於公法上
    不當得利返還請求權之時效期間，基於實體從舊原則，固無
    行政程序法第131條第1項規定之適用，並因公法無性質相類
    之規定，而應類推適用民法第125條一般時效即15年之規定
    ；惟此類推適用之時效期間，若自行政程序法施行日起算，
    其殘餘期間較行政程序法第131條第1項所定5年時效期間為
    長者，參諸前述民法總則施行法第18條規定意旨，即應自行
    政程序法施行日起，適用行政程序法第131條第1項關於5年
    時效期間之規定，俾得兼顧行政程序法規定時效期間為5年
    之目的，以使法律秩序趨於一致（最高行政法院96年度判字
    第914號判決意旨可資參照）。又按行政程序法施行前，所
    發生公行政對人民之公法上請求權，固應類推適用民法關於
    時效期間之規定，然其時效完成之法律效果則應為權利當然
    消滅，而非僅發生義務人得為拒絕給付之抗辯，亦有最高行
    政法院95年8月22日庭長法官聯席會議決議可參。
四、本件被告乙○○於82年6月11日至83年5月30日為原告前中正
    理工學院84年班電機科學生（嗣中正理工學院與三軍大學等
    院校合併為國防大學），因不願繼續就讀而申請自願退學，
    經原告核定於83年5月30日生效，原告依行為時國軍各軍事
    學校退學開除學生賠償費用辦法，請求被告乙○○賠償在校
    一切費用，經被告乙○○簽立學生自願書同意賠償在案，經
    核算後，被告乙○○應賠償原告合計178,005元。另被告丙
    ○○於被告乙○○不願繼續就讀而申請自願退學時，於83年
    4月28日出具家長同意書，表示願賠償原告於被告乙○○就
    讀期間在校一切費用，絕無異議，其又出具保證書，約定被
    告乙○○就前開債務如逾期未繳，願負償還責任。嗣經原告
    向渠等2人催索，未獲置理等情，業據原告陳明在卷，並有
    原告83年5月30日（83）尋成字第1879號令、學生自白（願
    ）書、退學學籍學生應賠償費用統計表、家長同意書、退學
    （開除）學生賠償在校費用保證書等影本附本院卷可稽，洵
    堪認定。
五、惟依原告主張之事實，縱認其對被告存有因行政契約所生賠
    償請求權，係因原告以前揭83年5月30日（83）尋成字第187
    9號令核定被告乙○○退學，並於83年5月30日生效，而應依
    行為時「國軍各軍事學校退學開除學生賠償費用辦法」第1
    條與第2條規定，賠償在校期間各項費用。然原告主張之本
    件給付請求權係發生於行政程序法施行（即90年1月1日）前
    ，是依上開說明，當時就公法上請求權之消滅時效期間問題
    ，法律尚無明文規定，而應類推適用民法第125條規定，其
    消滅時效應為15年；然自行政程序法施行日起，其原15年時
    效所殘餘之期間，較諸行政程序法第131條第1項所定5年時
    效期間為長，則依上開所述，自行政程序法90年1月1日施行
    起，即應適用行政程序法第131條第1項之5年時效期間，亦
    即本件原告對被告之公法上不當得利返還請求權時效，除有
    行政程序法規定之中斷等事由外，原應至94年12月31日屆滿
    ，惟因當日係星期六之休息日，翌日則為星期日，則參諸民
    法第122條：「於一定期日或期間內，應為意思表示或給付
    者，其期日或其期間之末日，為星期日、紀念日或其他休息
    日時，以其休息日之次日代之。」之規定，即延至95年1月2
    日屆滿，惟原告遲至96年12月4日始提起本件行政訴訟（有
    加蓋本院收文日期章之原告起訴狀附卷可稽），請求被告賠
    償相關之費用支出，參諸上揭規定及最高行政法院95年8月
    22日庭長法官聯席會議決議，其請求權時效業已完成，且是
    項請求權利為當然消滅，而不得再為本件請求（最高行政法
    院97年度裁字第1708號裁定參照）。
六、綜上所述，原告依據行政契約之法律關係，請求被告應給付
    原告178,005元及自起訴狀繕本送達之翌日起至清償日止，
    按週年利率百分之5計算之利息，且如一人已為清償，另一
    人免除其給付義務，為無理由，應予駁回。並不經言詞辯論
    為之。
七、據上論結，本件原告之訴為無理由，依行政訴訟法第233條
    第1項、第236條、第195條第1項後段、第98條第1項前段，
    判決如主文。
中    華    民    國    97    年    4     月    9     日
            高雄高等行政法院第二庭
                            法  官  戴  見  草
以上正本係照原本作成。
如不服本判決，應於判決送達後20日內向本院提出上訴書狀，其
未表明上訴理由者，應於提起上訴後20日內向本院提出上訴理由
書（須按對造人數附繕本）；如於本判決宣示或公告後送達前提
起上訴者，應於判決送達後20日內補提上訴理由書（須附繕本）
。未表明上訴理由者，逕以裁定駁回。
中    華    民    國    97    年    4     月    9     日
                            書記官  李  昱
附註：
行政訴訟法第235條（第1項、第2項）：
對於適用簡易程序之裁判提起上訴或抗告，須經最高行政法院之
許可。
前項許可，以訴訟事件所涉及之法律見解具有原則性者為限。


司法院資訊處製作；財團法人民間司法改革基金會備份。
